行　政　法　院　判　決　　　　　　　　　　　　　　八十八年度判字第四七七號
　　原　　　告　李陳阿蝦即豐田砂石商行
　　被　　　告　宜蘭縣政府
右當事人間因採取土石事件，原告不服經濟部中華民國八十七年六月二十九日經（八
七）訴字第八七六三三○三八號再訴願決定，提起行政訴訟。本院判決如左︰
　　主  文
原告之訴駁回。
　　事  實
緣原告於民國八十六年三月三十日向被告申請採取宜蘭縣三星鄉○○○段破布鳥小段
二七九－二四七地號附近蘭陽溪河川公地之土石，案經被告以八十六年四月二十九日
八六府建水字第二○一九○號函復原告應向水利局（現改為水利處）提出申請，原告
不服，向台灣省政府提起訴願，經該府以八十六年九月二日八六府訴一字第一六二七
○一號訴願決定書決定「原處分撤銷，由原處分機關另為處分」。嗣被告於八十六年
九月三十日以八六府建水字第一○四九九○號函重為處分，略謂「本府基於河川管理
之需要，業停止受理申請使用河川地採取土石，且貴行申請區域亦位於台灣省政府八
十六年六月二十八日八六府水政字第一五七八○七號公告禁採範圍內，故本府礙難受
理」。原告仍不服，復提起訴願、再訴願遞遭決定駁回，遂提起行政訴訟。茲摘兩
造訴辯意旨如次：
原告起訴意旨及補充理由略謂：一、按民法第七十三條：「法律行為，不依法定方式
者，無效」規定，被告於八十六年九月三十日八六府建水字第一○四九九○號函，所
謂：「臺灣省政府八十六年六月二十八日八六府水政字第一五七八○七號公告禁採範
圍內」之詞，對於臺灣省政府公告只有禁採區，並無可採區，則依據臺灣省河川管理
規則第四十七條公告禁採事項，不依法定方式，無效。二、茲臺灣省河川管理規則第
四十七條：「管理機關應於河川治理計畫目標下許可採取砂石，並以穩定河床，不影
響水流流向及疏濬河道為主，得河床地形變遷、通水斷面及其他因素，分段劃定若
干可採區及禁採區，並公告之。」規定，而臺灣省政府八十六年六月二十八日公告只
有禁採區並無公告可採區，顯然不依法定方式，按上揭民法第七十三條規定，該公告
本屬無效。從而被告引用該公告，所謂：「停止受理」，本屬無效。三、按中央法規
標準法第十八條：「各機關受理人民聲請許可案件適用法規時，除依其性質應適用行
為時之法規外，如在處理程序終結前，據以准許之法規有變更者，適用新法規。但舊
法規有利於當事人而新法規未廢除或禁止所聲請之事項者，適用舊法規。」規定，本
件砂石採取申請案，係依據臺灣省政府七十七年二月三日七七府建水字第一四四九五
○號公告：「蘭陽溪、羅東溪採石計畫」之公告事項第三款：「可採範圍」、第五款
：「本公告採石計畫河川圖籍內。」、第六款：「本公告事項，自公告日起生效。」
等規定，本件申請案：係前於八十六年三月三十日提出申請，其後省府禁採公告係八
十六年六月二十八日，故本件申請案應不屬該臺灣省政府禁採公告，應適用行為時之
法規臺灣省政府七十七年二月三日七七府建水字第一四四九五○號公告規定，惟被告
濫舉臺灣省政府八十六年六月二十八日八六府水政字第一五七八○七號禁採公告依據
，顯與上揭中央法規標準法第十八條規定相違背，按最高法院四年上字第三一七號判
例：「違反強行法規之行為，無效。」規定，亦屬無效。四、被告一再違反台灣省河
川管理規則第七條第五款『受理』之規定（現改為第二條第四款），亦不依土石採取
規則第十一條之規定於二個月內（八十六年五月三十日前）准駁，惟被告竟故意拖延
原告之申請案，致使處理程序至今未得終結，並且濫作台灣省政府八十六年六月二十
八日公告作為處分依據，嚴重損害原告之權利，並違反公務員服務法第一條：「公務
員應遵守誓言、忠心努力，依法律命令所定執行其職務。」規定。五、茲臺灣省政府
八十六年六月二十八日八六府水政字第一五七八○七號公告依據之一、．．．臺灣省
河川管理規則第四十七條，係：「管理機關應於河川治理計畫目標下許可採取土石，
並以穩定河床，不影響水流流向及疏濬河道為主，得河床地形變遷、通水斷面及其
他因素，分段劃定若干可採區『及』禁採區，『並』公告之。」規定。依其制定所謂
：「及」係「連帶」之義，且「並」係「共同」之義。則臺灣省政府八十六年六月二
十八日公告不依臺灣省河川管理規則第四十七條定義規定，係該公告僅有「禁採區」
範圍，並無公告「可採區」範圍，顯然不依法定方式。按民法第七十三條：「法律行
為，不依法定方式者，無效。」規定，則臺灣省政府上揭僅禁採之公告，本屬無效。
六、且該公告依據之二、：行政院訂頒「杜絕河川砂石（濫）採行為改進方案」，
並非已立法之法律或為法律授權之法令。按「行政機關本於行政權作用，依據法律或
法律授權，所發佈之命令，應符合法律或法律授權之立法意旨及目的，始具備合法性
。又行政命令欠缺法律授權之依據，對人民有不生法律上之效力」，此參照司法院大
法官會議釋字第三九○號解釋之意旨。且台灣省政府八十六年六月二十八日公告依據
此方案，並非「禁採」之規定，因情形涉及刑責者，應移送該管檢察機關處理，惟台
灣省政府公告「禁採」將其納入公告依據，顯有不當。七、被告依據之臺灣省政府八
十六年六月二十八日八六府水政字第一五七八○七號公告，所依據之第一項及第二項
皆未合法定之方式作用，按民法第七十三條：「法律行為，不依法定方式者，無效。
」之規定，故該公告從屬無效。而被告於答辯書狀中將此無效之公告作為中央法規標
準法第十八條之新法規解釋，實屬不當。七、謹此依法起訴及補充理由，敬請鑑核。
並請依行政訴訟法第十九條規定賜予言詞辯論，依法撤銷再訴願決定、訴願決定及原
處分等語。
被告答辯意旨略謂︰一、依據臺灣省河川管理規則第四十七條規定：「管理機關應於
河川治理計畫目標下許可採取砂石，．．．『得』河床地形變遷、通水斷面及其他
因素，分段劃定若干可採區及禁採區，並公告之。」臺灣省政府依上述規定基於管理
機關職權，以八十六年六月二十八日八六府水政字第一五七八○七號公告本縣蘭陽溪
、羅東溪禁採河段，乃依法令規定為裁量權之行使。至原告所稱，該公告只有禁採區
而無可採區，係為不依法定之方式云云，顯係對上揭條文認知有誤。原告申請採石地
點既位於該公告禁採範圍內，被告據以函復原告申請礙難受理，於法亦無不合。二、
查臺灣省政府雖於七十七年二月三日以七七府建水字第一四四九三○號公告蘭陽溪可
採範圍，惟另為維護河防等公共設施安全，復於八十六年六月二十八日以八六府水政
字第一五七八○七號公告蘭陽溪禁採河段。查原告申請日期為八十六年六月三十日，
迄至被告依據臺灣省政府八十六年九月二日八六府訴一字第一六二七○一號訴願決定
撤銷原處分，另以八十六年九月三十日八六府建水字第一○四九九○函駁回前，本申
請案之處理程序並未終結，依中央法規標準法第十八條規定：「各機關受理人民聲請
許可案件適用法規時，除依其性質應適用行為時之法規外，如在處理程序終結前，據
以准許之法規有變更者，適用新法規。但舊法規有利於當事人而新法規未廢除或禁止
所聲請之事項者，適用舊法規。」本案原告申請地點既位於臺灣省政府八十六年六月
二十八日八六府水政字第一五七八○七號公告禁止事項之禁採地點，即無同條文後段
但書規定之適用，是被告對原告之申請案爰依上開公告，以八十六年九月三十日八六
府建水字第一○四九九○號函駁回之，並未違反中央法規標準法第十八條之規定，當
無原告所稱，違反強行法規之行為。原告之訴為無理由，請判決駁回等語。
　　理  由
按「本規則所稱管理機關在省為臺灣省水利局，在縣（市）為縣（市）政府（建設局
或工務局）」、「省管理機關辦理左列事項：一、．．．四、主、次要河川使用行為
除農作物外，其許可、撤銷之審核。」、「縣（市）管理機關辦理左列事項．．．五
、除特別河段外各河川使用申請案件之受理、審核、許可及撤銷。．．．」、「左列
行為應向該河川管理機關申請許可．．．三、在河川區域採取砂石者。．．．」、「
管理機關應於河川治理計畫目標下許可採取砂石，其以穩定河床，不影響水流、流向
及疏濬河道為主，得河床地形變遷、通水斷面及其他因素，分段劃定若干可採區及
禁採區，並公告之」，臺灣省河川管理規則第三條第一項前段、第六條第四款、第七
條第五款、第三十四條第一項第三款及第四十七條第一項分別定有明文。查，本件原
告於八十六年三月三十日向宜蘭縣政府申請採取宜蘭縣三星鄉○○○段破布鳥小段二
七九－二四七地號附近蘭陽溪河川公地之土石，案經被告於八十六年九月三十日以八
六府建水字第一○四九九○號函重為處分略以該府基於河川管理之需要，業停止受理
申請使用河川地採取土石，且原告申請區域亦位於台灣省政府八十六年六月二十八日
八六府水政字第一五七八○七號公告禁採範圍內，礙難受理等情。原告不服，循序提
起行政訴訟，主張：原告係依臺灣省政府七十七年二月三日七七府建水字第一四四九
五○號公告，提出本件砂石採取之申請，原告請求砂石採取之地段，即在該公告可採
範圍區域內，被告自應予以准許。豈料被告依臺灣省政府八十六年六月二十八日八六
府水政字第一五七八○七號之禁採公告，否准原告之申請。該公告未依臺灣省河川管
理規則第四十七條規定應包含可採區與禁採區之方式公告，僅公告禁採區，為不依法
定方式之公告，依民法第七十三條之規定，應為無效。況該公告係於原告申請之後始
公告，依中央法規標準法第十八條之規定，亦不應適用云云。惟查，管理機關應於河
川治理計畫目標下許可採取砂石，並以穩定河床，不影響水流流向及疏濬河道為主，
得河床地形變遷、通水斷面及其他因素，分段劃定若干可採區及禁採區，並公告之
，為臺灣省河川管理規則第四十七條第一項所明定。管理機關依上開規定，得河床
地形變遷、通水斷面及其他因素，分段劃定若干可採區及禁採區；如認整條河川均可
或均不可採取砂石時，亦可公告全面准許採取，抑或全面禁採，並非違背法定方式，
而使之無效。又中央法規標準法第十八條固規定機關受理人民聲請許可案件適用法規
時，新法規優於舊法規，則採從新原則，舊法規有利於當事人時，則適用舊法規。惟
此條文係就法規之適用而言，不及於依同一法規所為之新、舊公告。以本件而言，本
件臺灣省政府七十七年二月三日七七府建水字第一四四九五○號公告，就原告申請採
取砂石地區，准予採取砂石；而同府八十六年六月二十八日八六府水政字第一五七八
○七號公告，則禁採砂石，兩者均係依同一法規即臺灣省河川管理規則第四十七條第
一項公告，雖其內容不同，惟非因適用新舊法規所致，自無中央法規標準法第十八條
規定之適用。雖原告係於八十六年六月二十八日前申請採取砂石，惟於被告核准之前
，原告申請採取砂石地區業已禁止開採，被告自得據以否准原告之申請；且公法上之
法律行為與私法上之法律行為，所準據之法律不同，故公法上之法律行為，並無適用
民法第七十三條規定之餘地，合先明。本件原告申請採取宜蘭縣三星鄉○○○段破
布鳥小段二七九－二四七地號附近蘭陽溪河川公地之土石，業經臺灣省政府依臺灣省
河川管理規則第四十七條規定，於八十六年六月二十八日以八六府水政字第一五七八
○七號公告為禁採區，被告據以否准原告之申請，核無不合，原告主張，不足採信。
綜上所述，本件原處分核無違誤，一再訴願決定遞予維持，亦無不合，原告猶執前詞
聲明撤銷，為無理由，應予駁回。又本件事證已臻明確。並無舉行言詞辯論之必要，
併予明。
據上論結，本件原告之訴為無理由，爰依行政訴訟法第二十六條後段，判決如主文。
中    華    民    國     八十八      年      三      月       五        日
                    行 政 法 院 第 五 庭
                                審 判 長 評  事      廖  政  雄
                                         評  事      趙  永  康
                                         評  事      沈  水  元
                                         評  事      林  清  祥
                                         評  事      劉  鑫  楨
右  正  本  證  明  與  原  本  無  異
                                         法院書記官  陳  佩  玲
中    華    民    國     八十八      年      三      月       六        日
